臺灣嘉義地方法院刑事裁定
111年度聲字第1057號
聲明異議人  
即  受刑人  黃永結


上列聲明異議人即受刑人因違反洗錢防制法等案件，不服臺灣嘉
義地方檢察署檢察官之執行指揮（111年執字第3182號），聲明
異議，本院裁定如下：
    主  文
臺灣嘉義地方檢察署檢察官以一一一年執字第三一八二號所為不
准黃永結易科罰金、易服社會勞動之執行指揮處分，應予撤銷，
由檢察官另為妥適之執行指揮。
    理  由
一、聲明異議意旨略以：聲明異議人即受刑人（下稱受刑人）黃
    永結因酒駕公共危險罪，經本院判處有期徒刑4月，如易科
    罰金，以新臺幣（下同）1,000元折算1日，臺灣嘉義地方檢
    察署以111年執字第3182號通知受刑人到案執行，並表示因
    受刑人酒後駕車已屬三犯，將不准受刑人得易科罰金，然受
    刑人雖前後已犯3次酒駕公共危險罪，然受刑人最近5年內只
    犯2次，並非在5年內犯3次，且受刑人最近一次酒精濃度僅
    有每公升0.39毫克，犯罪情節尚屬輕微，與一般嚴重酒後駕
    車之案例尚有不同，經臺灣嘉義地方檢察署諭知不准受刑人
    得以聲請易科罰金，尚屬苛刻，而受刑人母親每月之安養費
    用均由受刑人負擔，倘受刑人一旦入監服刑，將致母親安養
    費用無人負擔，故受刑人確實有不能入監服刑之理由；況受
    刑人有正當工作，如認受刑人不適宜准予易科罰金，亦請本
    院准予改易服社會勞動，以免受刑人無法扶養母親，及遭雇
    主解僱之困境等語。
二、受刑人以檢察官執行之指揮為不當者，得向諭知該裁判之法
    院聲明異議，刑事訴訟法第484條定有明文。而此所稱「檢
    察官執行之指揮不當」，係指就刑之執行或其方法違背法令
    ，或雖非違法而因處置失當，致受刑人蒙受重大不利益者而
    言。而是否屬檢察官執行之指揮，得為聲明異議之標的，應
    從檢察官所為之實質內容觀察，不應侷限於已核發執行指揮
    書之情形。又同法第469條第1項「受死刑、徒刑或拘役之諭
    知，而未經羈押者，檢察官於執行時，應傳喚之；傳喚不到
    ，應行拘提」之規定，固屬刑罰執行前之先行程序。惟檢察
    官就得易科罰金或得易服社會勞動之有期徒刑或拘役執行之
    案件，若於傳喚受刑人之傳票上註明該受刑人不得易科罰金
    或不得易服社會勞動之旨，應認檢察官實質上已為否定該受
    刑人得受易刑處分利益之指揮命令，該部分之記載，自得為
    聲明異議之標的，不受檢察官尚未製作執行指揮書之影響（
    最高法院107年度台抗字第209號裁定意旨參照）。
三、刑法得易科罰金及易服社會勞動之案件，其准否係由執行檢
    察官依刑法第41條第1項但書、第4項規定，審酌受刑人是否
    有因身心健康之關係，執行顯有困難，或因易科罰金及易服
    社會勞動，將「難收矯正之效或難以維持法秩序」之例外情
    形，而為決定。所謂「難收矯正之效」及「難以維持法秩序
    」，乃指執行檢察官依具體個案，經綜合考量犯罪特性、情
    節及受刑人個人特殊事由等事項後，認受刑人確有因不執行
    所宣告之刑，難收矯正之效，或難以維持法秩序者而言。此
    一綜合評價、權衡結果，固屬檢察官裁量權之範疇，惟仍須
    以其裁量權行使之程序無明顯瑕疵為前提。是就受刑人對於
    檢察官否准易科罰金及易服社會勞動之相關命令聲明異議案
    件，法院應先審查檢察官所踐行之否准程序有無明顯瑕疵，
    而後始有審查檢察官所審酌之事項有無錯誤，有無與刑法第
    41條第1項但書、第4項所定之裁量要件欠缺合理關連性之情
    事，所為之裁量有無超越法律授權範圍等實體事項之問題。
    又其中所稱犯罪特性、情節等事項，固得事先依確定之卷內
    資料予以審查，惟受刑人個人特殊事由，則須在給予受刑人
    有向執行檢察官（言詞或書面）表示其個人特殊事由之機會
    之情況下，檢察官始能對受刑人是否有個人之特殊事由及其
    事由為何，一併加以衡酌；若檢察官未給予受刑人表示有無
    個人特殊事由之機會，即遽為否准易科罰金及易服社會勞動
    之執行命令，其所為否准之程序，自有明顯瑕疵，難謂非屬
    執行之指揮不當（最高法院110年度台抗字第1944號裁定意
    旨參照）。
四、經查：
(一)受刑人因於民國111年8月18日酒後騎乘普通重型機車為警查
    獲，所犯刑法第185條之3第1項第1款之駕駛動力交通工具而
    有吐氣所含酒精濃度達每公升零點25毫克以上罪，經本院以
    111年度朴交簡字第263號判處有期徒刑4月，如易科罰金，
    以1,000元折算1日，於111年9月30日確定，有上開判決及臺
    灣高等法院被告前案紀錄表1份存卷可查。
(二)本案嗣經送臺灣嘉義地方檢察署檢察官執行後：
　1.經執行檢察官傳喚聲明異議人於111年11月4日到案執行，並
    備註「受刑人因酒後駕車已屬第3犯，經本署初步審核易科
    罰金、社會勞動難收矯正之效或難以維持法秩序，如仍欲聲
    請易科罰金或社會勞動，請具狀敘明理由遞送本署，或於傳
    喚日到署陳述意見，以供檢察官審核」。
　2.受刑人於111年11月4日，以母親年邁體衰，安置於安養院，
    受刑人每月須分攤看護費用，現就職於龍輝木材行為由，具
    狀請求臺灣嘉義地方檢察署檢察官准予易科罰金，經臺灣嘉
    義地方檢察署於111年11月14日函覆其因酒駕經查獲第三次
    ，業已核定不准易科罰金，並訂111年11月30日下午2時到案
    執行；受刑人復於111年12月1日再次具狀，以其最近5年內
    僅犯酒駕公共危險罪2次，並非5年內3犯，且本次酒精濃度
    僅每公升0.39毫克，受刑人需扶養母親，復有正當工作為由
    ，請求得以易科罰金或改易服社會勞動，再經臺灣嘉義地方
    檢察署於111年12月9日函覆其因酒駕經查獲第三次，業已核
    定不准易科罰金。
　3.上開事實，經本院調閱本案全卷（含執行卷宗）無訛，復有
    臺灣嘉義地方檢察署執行傳票命令1份附卷可證。
(三)法務部為避免各檢察署就酒駕再犯之發監標準寬嚴不一，衍
    生違反公平原則之疑慮，前由臺灣高等檢察署102年6月26日
    檢執甲字第10200075190號函報法務部准予備查之研議結果
    略謂：「抗告人於5年內3犯刑法第185條之3第1項之罪者，
    原則上即不准予易科罰金，但有下列情形之一者，執行檢察
    官『得』斟酌個案情況考量是否准予易科罰金：1.被告係單純
    食用含有酒精之食物（如：薑母鴨、麻油雞、燒酒雞），而
    無飲酒之行為。2.吐氣酒精濃度低於0.55毫克（mg/l），且
    未發生交通事故或異常駕駛行為。3.本案犯罪時間距離前次
    違反刑法第185條之3第1項之罪之犯罪時間已逾3年。4.有事
    實足認被告已因本案開始接受酒癮戒癮治療。5.有其他事由
    足認易科罰金已可收矯正之效或維持法秩序者」，嗣臺灣高
    等檢察署於111年2月23日函文將上開研議之結果修正如下：
    「酒駕案件之受刑人有下列情形之一者，應予審酌是否屬刑
    法第41條第1項但書規定『難收矯正之效或難以維持法秩序』
    之情形，而不准易科罰金：1.酒駕犯罪經查獲三犯（含）以
    上者。2.酒測值超過法定刑罰標準，並對公共安全有具體危
    險者。3.綜合卷證，依個案情節（例如酒駕併有重大妨害公
    務等事實），其他認為易科罰金難收矯正之效或難以維持法
    秩序者」、「酒駕案件受刑人具有上開說明1.之情形，而經
    考量個案情況，准予易科罰金者，應送請該署檢察長複核以
    資慎重」、「本署102年6月26日檢執甲字第10200075190號
    函與上開說明1.相關之內容，應予修正如上」，此有臺灣高
    等檢察署102年6月26日檢執甲字第10200075190號函、111年
    2月23日檢執甲字第11100017350號函，然依上開函所揭示之
    內容，雖要求執行檢察官於受刑人有上開情形時，審酌是否
    有「難收矯正之效或難以維持法秩序」之情形，然並非一旦
    符合「酒駕犯罪經查獲三犯（含）以上者、酒測值超過法定
    刑罰標準，並對公共安全有具體危險者、綜合卷證，依個案
    情節（例如酒駕併有重大妨害公務等事實），其他認為易科
    罰金難收矯正之效或難以維持法秩序者」者，即認屬於「難
    收矯正之效或難以維持法秩序」之要件，而不需審酌受刑人
    犯罪特性、情節及個人特殊事由等事項。且縱然有如易科罰
    金「難收矯正之效或難以維持法秩序」之情形，並非當然就
    構成如易服社會勞動「難收矯正之效或難以維持法秩序」之
    要件，是執行檢察官縱認為受刑人有不得易科罰金之情事，
    仍應審酌受刑人是否有易服社會勞動「難收矯正之效或難以
    維持法秩序」之情形。
(四)本件受刑人雖因於111年8月18日酒後騎乘普通重型機車為警
    查獲，然該次受刑人吐氣中所含酒精濃度為每公升0.39毫克
    ，超過每公升0.25毫克之標準值不多，然該次係員警前往嘉
    義縣○○鄉○○路000號前巡邏勤務，見受刑人在ATM提款，因轄
    區內詐欺案頻繁，故對受刑人實施關懷提問，對話中發現受
    刑人身上有酒味，受刑人主動供承其酒後騎乘機車前往ATM
    提款等情，有調查筆錄、嘉義縣警察水上分局刑事案件報告
    書各1份在卷可參，是被告本案涉案情節尚屬輕微，且配合
    員警調查。而被告於本案前，雖有2次酒後駕車遭本院科刑
    並執行完畢之紀錄，然第一次係在97年間經本院以97年度朴
    交簡字第226號判處拘役30日確定，於97年10月28日易科罰
    金執行完畢；第二次則於107年9月15日酒後駕車遭查獲，經
    本院以107年度朴交簡字第466號判處有期徒刑3月確定，於1
    08年5月30日易科罰金執行完畢，有上開判決、臺灣高等法
    院被告前案紀錄表各1份在卷可查，受刑人第一次犯行距第
    二次犯行相隔10年，第二次犯行距本案犯行亦相隔近4年，
    第二次執行完畢時間距本案犯行亦超過3年，難謂受刑人非
    因前開兩次易科罰金後，行為有所收斂，故於多年後才再為
    本件犯行。
(五)況本件於臺灣嘉義地方檢察署第一次初步審核時，認受刑人
    雖有酒駕犯罪經查獲三犯，然本案距前次酒駕已逾3年，本
    次酒測值0.39毫克，而原擬准予易科罰金、易服社會勞動，
    然經檢察長核閱後，認本件依臺灣高等檢察署標準係不得易
    科、易服社會勞動，且係5年內再犯，前易科罰金難收矯正
    之效，參考其他各股均以臺灣高等檢察署標準為之，除非係
    5年後再犯者，始給予易科罰金之參考，故執行檢察官即在
    尚未給予受刑人表示意見之情形下，即於110年10月12日核
    發執行傳票，並註明「受刑人因酒後駕車已屬第3犯，經本
    署初步審核易科罰金、社會勞動難收矯正之效或難以維持法
    秩序，如仍欲聲請易科罰金或社會勞動，請具狀敘明理由遞
    送本署，或於傳喚日到署陳述意見，以供檢察官審核」，有
    聲請易科罰金案件初步審核表、臺灣嘉義地方檢察署檢察官
    執行傳票命令各1份存卷足證，然受刑人最近2次犯行相隔近
    4年，且情節尚屬輕微，業如前述，是否僅因係在5年內再犯
    ，即有易科罰金難收矯正之效，尚有疑義。
(六)再依上開臺灣高等檢察署所揭示之標準，均僅就是否「易科
    罰金」之認定訂立標準，能否遽認該標準亦屬執行檢察官審
    查受刑人是否能夠「易服社會勞動」之標準，亦非無疑。而
    本件受刑人前開2案均係亦以易科罰金之方式執行完畢，有
    臺灣高等法院被告前案紀錄表1份存卷可稽，縱檢察官依臺
    灣高等檢察署上開標準，認定受刑人有酒駕犯罪經查獲三犯
    之情事，故不准予易科罰金，然受刑人前開二案不曾以易服
    社會勞動方式執行，本案並非無法經由易服社會勞動之方式
    讓受刑人記取教訓避免再犯，而達到矯正之效及維持法秩序
    ，但執行檢察官並未就何以受刑人前開2次易科罰金執行完
    畢後，再為本件犯行時，如易服社會勞動「難收矯正之效或
    難以維持法秩序」為具體說明，在未經受刑人表示意見下，
    僅以受刑人酒駕犯罪經查獲三犯，即認受刑人如不入監服刑
    ，有難「難收矯正之效或難以維持法秩序」之理由，而受刑
    人於111年12月1日具狀說明理由，請求能夠易服社會勞動，
    然臺灣嘉義地方檢察署亦僅於111年12月9日函覆「本署111
    年執字第3182號黃永結不能安全駕駛致交通危險罪案件，因
    酒駕犯罪經查獲3次，業已核定不准易科罰金，如認為檢察
    官執行指揮不當，請逕向諭知該裁判之法院聲明異議，請查
    照」等語，有該署111年12月9日嘉檢曉三111執3182字第111
    9034969號函1份附卷可證。執行檢察官於受刑人尚未表示意
    見時，即已先否准受刑人易服社會勞動，於受刑人表示意見
    後，並未就執行檢察官是否維持否准易服社會勞動之部分為
    說明，僅告知受刑人本件核定不准易科罰金，受刑人得向法
    院聲明異議，難認執行檢察官前開否准易服社會勞動之決定
    ，係在受刑人有無「難收矯正之效或難以維持法秩序」之不
    准易服社會勞動例外事由，讓受刑人表示意見後，一併加以
    衡酌後所為，則其此部分否准之程序，亦有明顯瑕疵，屬執
    行指揮不當。
五、綜上所述，本件嘉義地檢署檢察官111年執字第3182號所為
    否准聲明異議人易科罰金、易服社會勞動之執行命令，既有
    上開瑕疵，則受刑人以檢察官前開執行指揮為不當，向本院
    聲明異議，為有理由，本院自應將上開執行指揮處分撤銷，
    由檢察官另為妥適之處分。
據上論斷，應依刑事訴訟法第486條，裁定如主文。
中　　華　　民　　國　　111 　年　　12　　月　　19　日
                  刑事第二庭    法　官  吳育汝
上列正本證明與原本無異。
如不服本裁定，應於裁定送達後5日內向本院提出抗告狀（應附
繕本）。　　　　　　　　　　
中　　華　　民　　國　　111 　年　　12　　月　　19　　日
                                書記官  黃士祐